【裁判字號】    95,訴,1810
【裁判日期】    951116
【裁判案由】    損害賠償
【裁判全文】
臺灣臺中地方法院民事判決              95年度訴字第1810號
原      告  丁○○
訴訟代理人  朱元宏律師
複 代 理人  張志隆律師
訴訟代理人  賈俊益律師
            黃進祥律師
            江順雄律師
            黃建雄律師
被      告  丙○○
訴訟代理人  張國隆律師
            李清輝律師
被      告  甲○○
上列當事人間請求損害賠償事件，經本院於民國95年11月2日言
詞辯論終結，判決如下：
    主      文
原告之訴及其假執行之聲請均駁回。
訴訟費用由原告負擔。
    事實及理由
一、原告起訴主張：
  (一)被告丙○○原為裕豐國際科技股份有限公司（下稱裕豐公司
    ）之董事長、被告甲○○原為裕豐公司之監察人，其二人為
    父子關係。而原告於民國93年12月13日經選任為裕豐公司之
    董事長，並於93年12月20日辦理變更登記。
  (二)被告丙○○於93年7月30日發函予裕豐公司各股東，以裕豐
    公司擬增資為由，向各股東募集資金，請各股東於93年8月6
    日前將股款匯入公司帳戶，然因並無股東於繳款期限前繳款
    ，被告二人乃洽原告認股，經原告同意認股，惟原告之三名
    子女即賴昱霖、賴誼真、賴玫任均不願認股，原告乃借用上
    述三名子女名義及向三名子女借款，並將增資款新台幣（下
    同）1,000萬元匯入裕豐公司之帳戶內，共認購100萬股（其
    中以子女賴昱霖、賴誼真、賴玫任名義各匯款400萬元、300
    萬元、300萬元），並言明增資發行新股後，由賴昱霖、賴
    誼真、賴玫任各取得40萬股、30萬股、30萬股。然被告二人
    並未辦理增資發行新股，竟將其中7,915,590元轉入被告丙
    ○○帳戶內予以侵占入己（93年8月16日轉46萬元、93年8月
    17日轉10萬元、93年8月l8日轉1,107,560元、93年8月l9日
    轉283,000元、93年8月26日轉5,965,030元），將其餘2,084
    ,410 元移供裕豐公司開銷使用，經原告向經濟部辦公室查
    詢，依92年起至93年間之股東會議事錄及董事會議事錄資料
    所示，被告於93年7月30日發函要求原告增資，實際上並未
    經董事會決議。又被告既係向原告增資募款，原告亦係以增
    資之意思繳納股款，被告卻未辦理增資，故被告二人共計詐
    騙原告1,000萬元。
  (三)另原告開始參與裕豐公司經營後始發現公司嚴重被掏空，增
    資未完成且無增資之價值，其他股東亦未增資，依公司法第
    276條規定，增資若未完成亦應返還股款予原告指定之人，
    然被告卻將原告之增資款轉入被告個人之帳戶，而裕豐公司
    因已無力清償銀行利息，當然亦無法返還該股款予原告，造
    成原告之增資無法取回。本件被告自始即明知93年7月30日
    之增資已逾越董事會授權，又使原告陷於錯誤而相信被告所
    發之增資函文，依此被告等人有提供不實訊息之行為，而使
    原告陷於錯誤，此應有締約詐欺之情形。退步言之，被告亦
    明知此次增資不可能完成，而被告等人於原告增資款匯入後
    ，未待增資是否完成，分別於匯款當日及隔日，即將增資款
    匯入被告個人帳戶以及供支付裕豐公司之貨款，造成原告之
    增資款無法取回。為此被告等人以前述故意詐欺之行為，造
    成原告財產之損失，依民法第184、185條規定應負連帶賠償
    責任，然因考量裁判費之負擔，爰先請求被告連帶賠償原告
    100萬元，其餘保留請求。並聲明：被告應連帶給付原告100
    萬元，及自起訴狀繕本送達之翌日（即95年7月22日）起至
    清償日止，按年息百分之5計算之利息；願供擔保請准宣告
    假執行。
  (四)對被告抗辯所為之陳述:
    1.被告稱原告得以金錢債權出資換取裕豐公司之新股云云，
      惟依公司法第276條規定，增資未完成原告得取回增資款
      ，原告並無繼續增資之必要。且被告丙○○自稱將裕豐公
      司的錢轉入自己帳戶係因公司積欠其債務，則何以其不將
      對公司債權轉為增資，況其他股東亦無義務以對公司之債
      權轉增資。此外原告事後才得知因為被告掏空公司緣故，
      裕豐公司於93年間已無法清償利息，裕豐公司之股票已無
      甚多價值，由於被告將原告之增資款挪用，造成原告增資
      款法取回，被告無權要求原告繼續給付增資換股，因此被
      告此項答辯並不可採。
    2.被告以原告曾向裕豐公司聲請發支付命令為由，主張原告
      應向裕豐公司請求，及被告係侵占原告700餘萬元抑或詐
      騙原告1,000萬元有所不明云云，惟原告是遭被告詐騙
      1,000萬元，此1,000萬元匯入裕豐公司之後，其中700餘
      萬元由被告丙○○轉匯入其個入帳戶內，因此原告受詐騙
      金額是1,000萬元，而非被侵占700餘萬元。原告發支付命
      令是請求被告丙○○、甲○○與訴外人裕豐公司負連帶責
      任，依支付命令聲請狀所示，其請求權基礎是民法第184
      、185條及公司法第28條規定，基於連帶賠償責任或不當
      得利之法律規定，訴外人裕豐公司對原告是負有返還增資
      款義務，惟於訴外人裕豐公司尚未返還之前，當不免除被
      告二人基於共同侵權行為所應負之連帶賠償責任。
二、被告則以：
  (一)就侵權行為而言，被害人應就行為人因故意或過失，不法侵
    害其權利之事實負舉證責任（最高法院70年度台上字第2550
    判決意旨參照），從而，原告主張被告二人不法侵害其權利
    ，而被告否認之，則原告自應舉證證明被告有如何之不法加
    害行為、侵害其何種權利、發生如何之損害、加害行為與損
    害間有何因果關係，始稱適法。且本件原告告訴被告涉嫌詐
    欺案件，現仍由臺灣臺中地方法院檢察署以94年度偵字第6l
    43號偵辦中，迄今未有定論。又原告既云被告「竟將其中7,
    915,590元轉入被告丙○○帳戶內予以侵占」，後云「被告
    二人共計詐騙原告1,000萬元」，則原告主張之事實，究係
    被告侵占裕豐公司700多萬元，或係被告詐騙原告1,000萬元
    ，原告實有說明之必要，若原告認為系爭1,000萬元係被告
    詐騙，則該1,000萬元非屬裕豐公司之款項，豈會如原告所
    稱被告丙○○係侵占公司款項，因詐欺與侵占二者在此並不
    相容。
  (二)本件請求主體有誤，因系爭投資案之股款繳交人分別是賴昱
    霖、賴誼真、賴玫任，當時並有言明增資發行新股後，由賴
    昱霖取得40萬股、賴誼真取得30萬股、賴玫任取得30萬股，
    從而，倘系爭投資案生有糾葛，請求主體應是賴昱霖、賴誼
    真、賴玫任三人，而非原告。當時雖由被告丙○○代表公司
    與原告洽談，但出資人名義及約定登記股東人名義均是原告
    之三名子女，原告亦未曾向被告表示是其借用其三名子女的
    名義認股，則本件權利人應係原告之三名子女。至原告所提
    出之聲明書應係事後所製作，因通常借名係由借名人出資，
    惟本件確實係由原告之三名子女出資，顯與社會上借名之常
    情不符，不足為證。又唯恐將來原告之三名子女重複提起訴
    訟，仍應以相關人名義提起訴訟為宜。
  (三)系爭增資過程為裕豐公司於89年9月18日召開臨時股東會，
    當時決議增資l億2千5百萬元，至於係一次發行或分次發行
    ，則授權董事會決定，嗣裕豐公司董事會於92年4月l日決議
    ，該增資l億2千5百萬元採分次發行，當天並同時決議發行
    80萬股（增資800萬元），時至93年6、7月間，裕豐公司董
    事會鑒於大環境因素及公司私人借貸過高（向被告即董事長
    丙○○借貸部分），且先前被告丙○○即裕豐公司董事長及
    監察人乙○○曾拜訪原告，原告表示有意願投資並加入經營
    團隊，故董事會決議增資700萬股（即增資7,000萬元）。本
    件被告丙○○係依循公司股東會及董事會決議，依法進行增
    資程序，而該次增資之期限為93年8月9日，惟原告之三名子
    女係於93年8月16日始提出增資，因被告當時不熟悉法令，
    不知增資期限過後即無法辦理增資，由於增資手續尚未完成
    ，故裕豐公司未將董事會會議紀錄送交經濟部備查，此有證
    人乙○○於95年11月2日言詞辯論期日之證詞可稽，被告並
    未施以詐騙手段。可見本件糾葛應係裕豐公司發行新股之債
    務不履行，賴昱霖、賴誼真、賴玫任三人應請求裕豐公司履
    行或退款，而與被告丙○○、甲○○個人無涉。至於賴昱霖
    、賴誼真、賴玫任三人1,000萬元股款匯入裕豐公司後，已
    屬裕豐公司之財產，可為裕豐公司所自由運用，而被告丙○
    ○先行用以償還公司借款，是否恰當，亦屬裕豐公司與被告
    丙○○間之問題。
  (四)本件復係因裕豐公司遲不辦理債權抵充出資之發行新股程序
    所致，按股東之出資除現金外，得以對公司所有之貨幣債權
    ，或公司所需之技術、商譽抵充之；其抵充之數額需經董事
    會通過，不受第272條之限制，公司法第156條第5項定有明
    文，而股東得以對公司之債權抵充出資，亦經經濟部多次函
    釋在案。裕豐公司收受賴昱霖、賴誼真、賴玫任三人1,000
    萬元股款後，因急需償還對外之借款，乃先行以該1,000萬
    元償還裕豐公司對外之借款並給付相關費用，嗣被告丙○○
    即向原告表示，可改用債權抵充出資之方式進行增資發行新
    股程序，惟裕豐公司於93年9月經營階層改組，新任董事長
    即原告卻遲不辦理債權抵充出資之發行新股程序。
  (五)又佐諸原告先前提出之書狀內容，原告無非以裕豐公司自93
    年7月15日起即未正常繳息，被告竟隱匿此一事實未向股東
    說明，致伊陷於錯誤交付1,000萬元云云，惟被告丙○○對
    於公司狀況均有向股東逐一說明，而原告更於93年9月間入
    主裕豐公司經營團隊，成為董事長，陸續亦有增加投資金額
    ，益徵系爭投資案係出於自願，而非受被告詐騙等語置辯。
    並均聲明：原告之訴及假執行之聲請均駁回；如受不利判決
    ，請准供擔保免為假執行。
三、兩造依民事訴訟法第270 條之1 第1 項第3 款之規定，整理
    本件不爭執之事實並協議簡化爭點如下，本院並以不爭執之
    事實為判決之基礎：
  (一)兩造不爭執之事實：
    1.被告丙○○原為裕豐公司之董事長、被告甲○○原為裕豐
      公司之監察人；原告於93年12月13日經選任為裕豐公司之
      董事長。
    2.被告2人於93年7月30日以裕豐公司擬增資為由向原告募集
      資金；嗣以原告子女賴昱霖、賴誼真、賴玫任之名義各匯
      款400萬元、300萬元、300萬元至裕豐公司帳戶，並言明
      增資發行新股後，由賴昱霖、賴誼真、賴玫任各取得40
      萬股、30萬股、30萬股。
    3.其後，裕豐公司帳戶有7,915,590元轉入被告丙○○帳戶
      ，其餘2,084, 410元移供裕豐公司開銷用。
    4.裕豐公司迄未辦理增資。
  (二)本件爭點：
    1.裕豐公司於93年7月30日擬增資，有無經董事會決議？如
      無，是否可認被告2人有對原告施用詐術？
    2.本件增資案原告是否受有損害，原告訴請被告損害賠償有
      無理由？
四、得心證之理由：
  (一)損害賠償之債，以有損害之發生及有責任原因之事實，並二
    者之間，有相當因果關係為成立要件。故原告所主張損害賠
    償之債，如不合於此項成立要件者，即難謂有損害賠償請求
    權存在。最高法院著有48年台上字第481號判例可資參照。
  (二)本件原告就本件增資案係由其本人或其三名子女繳款認股乙
    節，先係主張原告於獲悉增資案時，即以其三名子女賴昱霖
    、賴誼真、賴玫任名義各匯款400萬元、300萬元、300萬元
    ），並言明增資發行新股後，由賴昱霖、賴誼真、賴玫任各
    取得40萬、30萬、30萬股等語；其後改稱：被告二人洽原告
    認股，原告同意認股，惟原告之三名子女即賴昱霖、賴誼真
    、賴玫任均不願認股，原告乃借用上述三名子女名義及向三
    名子女借款，即以其子女名義匯款，並言明由其子女取得股
    份等語，並提出其子女所書立之聲明書影本三紙為證；嗣復
    於本院95年11月2日言詞辯論期日改稱：「因為我這三名子
    女原來也是裕豐的股東，增資的情形都是我代理他們的，錢
    也是他們的，是我想要認股，但我是以我三名小孩的名義去
    認股，我沒有跟裕豐公司說明我為何要以三名子女的名義認
    股，我的三名子女是全權委託我處理的，以前我就以他們的
    名義認股」等語。而被告則否認原告係借用其女子名義認股
    ，並辯稱：當初雖由丙○○代表裕豐公司與原告洽談增資事
    宜，但出資人名義及約定登記股東人名義均是原告之三名子
    女，原告亦未曾向被告表示是借用其三名子女的名義認股，
    故本件權利人是原告之三名子女等語。又參諸原告所提出裕
    豐公司於93年8月16日所開立予原告三名女子之收據影本三
    紙，其上亦係記載裕豐公司收受原告之三名女子賴昱霖、賴
    誼真、賴玫任所繳納之股款各400萬元、300萬元、300萬元
    。另據原告於本院95年11月2日言詞辯論期日所提出其三名
    子女書立之聲明書影本三紙所載，原告之三名女子雖聲明本
    件增資案之權利義務均歸屬原告，其等僅單純提供名義借用
    而已等語，然依該聲明書之簽署日期皆係95年10月31日，且
    其等內容亦與原告事後所陳述之情形不符，復為被告所否認
    ，尚難遽採為有利於原告之認定。又本件增資案固係由原告
    出面與被告接洽，惟其後出資人名義及約定登記股東人名義
    均是原告之三名子女，原告亦未曾向被告表示是借用其三名
    子女的名義認股，前已敘明，且原告亦陳稱：「．．．增資
    的情形都是我代理他們（指原告之三名子女）的．．．」等
    語，堪認本件原告於本件增資案僅係其三名子女之代理人而
    已，本件增資案應係由原告之三名子女所出資認股，原告主
    張係由其出資認股云云，顯無足採。
五、綜上所述，本件增資案既係由原告之三名子女所出資認股，
    原告僅係其三名子女之代理人而已，縱被告就本件增資案有
    對原告施用詐術，惟原告既未出資認股，即難認原告受有何
    損害，依首揭說明，原告自非本件增資案之被害人。從而，
    原告依侵權行為之法律關係，請求被告連帶給付100萬元，
    及自起訴狀繕本送達之翌日（即95年7月22日）起至清償日
    止，按年息百分之5計算之利息，為無理由，應予駁回。原
    告之訴既經駁回，其假執行之聲請即失其依附，應併予駁回
    。
六、本件事證已臻明確，兩造有關爭點二之判斷，已足以認定原
    告之請求為無理由，則就爭點一部分，自無再予論述之必要
    。
七、結論：本件原告之訴為無理由，依民事訴訟法第78條，判決
    如主文。
中    華    民    國    95    年    11    月    16    日
                  民事第四庭  法  官  許秀芬
以上正本係照原本作成
如對本判決上訴，須於判決送達後20日內向本院提出上訴狀
中    華    民    國    95    年    11    月    16    日
                              書記官  陳其良


司法院資訊處製作；財團法人民間司法改革基金會備份。
